臺灣高等法院刑事判決　　　　　　96年度上重更(一)字第62號
上　訴　人　臺灣宜蘭地方法院檢察署檢察官
上　訴　人
即　被　告　丙○○
選任辯護人　余鑑昌　律師（法律扶助基金會律師）
上　訴　人
即　被　告　甲○○
選任辯護人　王淑琍　律師
上列上訴人因被告殺人案件，不服臺灣宜蘭地方法院96年度重訴
字第1號，中華民國96年4月4日第一審判決（起訴案號：臺灣宜
蘭地方法院檢察署95年偵字第3773號、第4567號、第4568號），
提起上訴，經判決後，由最高法院發回更審，本院判決如下：
    主  文
原判決撤銷。
丙○○共同連續殺人，處無期徒刑，褫奪公權終身。
甲○○共同連續殺人，處有期徒刑拾伍年。
    事  實
一、丙○○因懷疑江文和以及其女友陳雅婷一同侵吞丙○○之金
    錢，因而對江文和、陳雅婷心生不滿，遂起殺害江文和、陳
    雅婷之意，並邀甲○○一同參與。丙○○與甲○○即基於共
    同殺人之概括犯意聯絡，於民國（下同）94年12月26日20時
    許，佯以外出遊玩為由約江文和見面，江文和不疑有他，於
    同日21時許，駕車載陳雅婷前往宜蘭縣礁溪鄉龍潭湖公園停
    車場赴約，再由丙○○駕車與甲○○一同將江文和、陳雅婷
    載往宜蘭縣頭城鎮縣○○里杳無人跡之山區（即明
    山寺第44號、第45號電線桿附近），佯裝觀賞夜景，伺機欲
    將江文和、陳雅婷二人殺害。待江文和欲下車小便，丙○○
    即趁夜色黑暗，江文和未及防備之際，自其後方接近，以預
    藏之麻繩繞過江文和頸部再轉身揹起江文和身軀，致江文和
    遭丙○○緊勒而僅能以雙腳騰空掙扎，此時甲○○依丙○○
    指示復持預藏於車上之開山刀朝江文和身體砍殺數刀，俟見
    江文和未再掙扎後，丙○○始將江文和放下地面，再與甲○○各執繩索兩端緊勒江文和頸部，嗣見江文和手部仍再抽動
    ，丙○○遂又持蝴蝶刀朝江文和胸部猛刺三刀後，方與甲○○共同將江文和推落坡坎，江文和因傷及胸腔而氣絕身亡。
    之後甲○○繼而誘使原在車上休息尚不知情之陳雅婷下車，
    丙○○趁甲○○與陳雅婷談話時靠近，用相同手法以麻繩自
    後方繞過陳雅婷頸部並揹起陳雅婷身軀，致陳雅婷遭丙○○
    緊勒而僅能以雙腳騰空掙扎，俟見陳雅婷未再掙扎後，丙○○始將陳雅婷放下地面，再與甲○○各執繩索兩端緊勒陳雅
    婷頸部，嗣見陳雅婷仍再掙扎，丙○○遂又持蝴蝶刀猛刺陳
    雅婷頸部後，與甲○○共同將陳雅婷推落坡坎，陳雅婷亦因
    傷及頸部而氣絕身亡。丙○○、甲○○旋即駕車離開現場，
    沿途並將犯案所用之麻繩、蝴蝶刀、開山刀丟棄在宜蘭縣頭
    城鎮○○○○○路路旁（未尋獲），且將江文和、陳雅婷所
    使用之行動電話手機等物丟棄於宜蘭縣頭城鎮大溪國小旁省
    道臺二線127公里處草叢內。嗣於95年6月16日13時許，有民
    眾至宜蘭縣頭城鎮縣○○里山區（即明山寺第45號
    電線桿附近）採藥時，發現白骨一具而報警，由警方報請臺
    灣宜蘭地方法院檢察署檢察官會同檢驗員、法醫師相驗後，
    經DNA鑑定結果，確認死者為乙○○之親生子江文和。而經
    乙○○提供江文和之交遊等線索後，檢警始循線查得丙○○
    、甲○○涉嫌本案殺人犯行，而於95年10月12日拘提丙○○
    、甲○○到案。丙○○、甲○○到案後坦承殺害江文和、陳
    雅婷，並帶同警員至宜蘭縣頭城鎮縣○○里山區（
    即明山寺第44號電線桿附近）尋獲白骨一具，警方報請臺灣
    宜蘭地方法院檢察署檢察官會同檢驗員、法醫師相驗後，經
    DNA鑑定結果，確認死者為丁○○、曾梅珠之親生女陳雅婷
    。丙○○、甲○○另帶同警員至宜蘭縣頭城鎮大溪國小旁省
    道臺二線12 7公里處草叢內，尋獲渠等所丟棄之江文和所有
    OKWAP牌行動電話手機一支、陳雅婷所有DBTEL牌行動電話手
    機一支。
二、案經臺灣宜蘭地方法院檢察署檢察官相驗後自動檢舉及由江
    文和之母乙○○及陳雅婷之父丁○○告訴暨由宜蘭縣警察局
    移請臺灣宜蘭地方法院檢察署檢察官偵查起訴。
    理  由
一、上揭犯罪事實，業據上訴人即被告甲○○於九十五年十月十
    七日檢察官偵訊時以證人身分具結及於九十六年一月三日於
    原審訊問時坦承不諱；上訴人即被告被告丙○○於警詢、偵
    訊及原審審理時亦坦承與甲○○共同殺害江文和、陳雅婷，
    甲○○於案發時均在場參與，以繩索緊勒江文和、陳雅婷頸
    部，待江文和、陳雅婷無法掙扎後，一同將江文和、陳雅婷
    兩被害人推下坡坎，並坦承其持蝴蝶刀分別砍刺兩人之胸部
    或頸部，甲○○亦曾持開山刀砍江文和等情不諱（見相字第
    199號卷第239頁至第243頁、第248頁至第250頁、第253頁、
    第305頁至第310頁，偵字第3773號卷第35頁至第39頁、第45
    頁至第48頁、第56頁至第58頁，原審卷第13頁至第14頁、第
    18頁至第19頁、第45頁、第50頁至第51頁、第125頁至第130
    頁），核與證人陳志新於檢察官偵訊及原審審理時證述：「
    我於94年12月聖誕節前後住院，於我住院前約一個禮拜，丙○○曾跟我說『江文和是牆頭草，想要把江文和做掉』。我
    出院後二、三天，甲○○告訴我『他和丙○○把江文和及其
    女友陳雅婷殺了，是用繩子勒昏他們，再用刀子刺殺』。」
    之情節相符（見相字第199號卷第216頁，原審卷第95頁、第
    96頁），並有現場勘查模擬記錄2件、刀械指認相片8張、丙○○自白書1件、甲○○自白書1件在卷可稽。另被告丙○○
    、甲○○帶同警員至宜蘭縣頭城鎮大溪國小旁省道台二線12
    7公里處草叢內，尋獲渠等所丟棄之江文和所有OKWAP牌行動
    電話手機1支、陳雅婷所有DBTE L牌行動電話手機1支之事實
    ，亦有現場相片1張在卷可憑，及上開行動電話手機扣案可
    資佐證。
二、其次，民眾於宜蘭縣頭城鎮縣○○里山區（即明山
    寺第45號電線桿附近）發現白骨一具，由檢察官會同檢驗員
    、法醫師相驗後，經DNA鑑定結果，確認死者為乙○○之親
    生子江文和之事實，有相驗筆錄2件、宜蘭地檢署法醫驗斷
    書1件、法務部法醫研究所95年8月21日法醫證字第09500037
    11號函及所附DNA型別鑑定紀錄表1件、相驗屍體證明書1件
    、現場位置模擬圖1件、現場相片25張在卷可稽。另被告丙○○、甲○○帶同警員至宜蘭縣頭城鎮縣○○里山
    區（即明山寺第44號電線桿附近）尋獲白骨一具，由檢察官
    會同檢驗員、法醫師相驗後，經DNA鑑定結果，確認死者為
    丁○○、曾梅珠之親生女陳雅婷之事實，亦有相驗筆錄2件
    、宜蘭地檢署法醫驗斷書1件、法務部法醫研究所95年11月6
    日法醫證字第0950004934號函及所附DNA型別鑑定紀錄表1件
    、相驗屍體證明書1件、現場位置模擬圖1件、現場相片26張
    、相驗相片18張在卷可稽。
三、被告丙○○雖否認蓄意預謀殺人，只是一時氣憤失手殺人，
    或稱未看見甲○○有持開山刀砍江文和或謂僅看見甲○○拿
    開山刀，未看見砍向江文和身體何部位云云；被告甲○○於
    偵查中亦曾否認有持刀殺被害人江文和云云。惟查，共同被
    告甲○○於九十五年十月十七日檢察官偵查時以證人身分具
    結證稱：「丙○○提議殺害江文和，因為江文和黑吃黑，準
    備麻繩、蝴蝶刀、開山刀參與砍江文和，不確定砍幾刀」、
    於九十六年一月三日原審訊問時坦承：「有拿開山刀砍江文
    和與丙○○共同殺害江文和及陳雅婷」、於九十六年二月八
    日原審自白書載明：「．．．案發當日，相約江文和、陳雅
    婷出遊，事先準備有開山刀．．．」、於原審坦承：「係以
    麻繩勒住江文和脖子後，持開山刀砍殺江文和身體，再以蝴
    蝶刀刺江文和胸部導致江文和死亡。另係以麻繩勒住陳雅婷
    脖子後，再以蝴蝶刀刺陳雅婷脖子，導致陳雅婷死亡」等語
    ；共同被告丙○○亦坦承與甲○○共同殺害江文和、陳雅婷
    ，甲○○於案發時均在場參與，以繩索緊勒江文和、陳雅婷
    頸部，待江文和、陳雅婷無法掙扎後，一同將江文和、陳雅
    婷兩被害人推下坡坎，並坦承其曾持蝴蝶刀分別砍刺兩人之
    胸部或頸部，甲○○亦曾持開山刀砍江文和等情不諱。被告
    二人既因懷恨被害人江文和、陳雅婷二人黑吃黑，於案發前
    藉詞邀約被害人於夜間出遊，將兩人帶到暗夜杳無人跡之野
    外，事先又備置繩索及銳利之蝴蝶刀、開山刀於車上，待至
    案發地點趁兩位被害人未及防備之際，不僅先以繩索勒昏被
    害人，復持銳利之蝴蝶刀、開山刀砍刺被害人要害，繼將被
    害人棄屍推落至荒草漫煙之坡坎下，其預謀殺人之犯行已昭
    然若揭，至於共同被告丙○○所稱僅看甲○○持開山刀，但
    沒有看見砍江文和幾刀，砍何處部位，惟被害人江文和、陳
    雅婷之屍骨陸續發現後，經檢警相驗及勘查嫌犯丙○○及甲○○指稱殺害被害人時所使用類似兇刀二把勘察情形為：「
    甲○○作案時所持深黑色稱作『15刺刀』的開山刀，屬單刃
    刀，刀尖口約為半徑5.5公分圓弧線形外觀（如插入深度為
    5.5 分，所造成穿刺傷亦有5.5公分寬），距刀尖端約7.5公
    分處為該刀刃最大寬處，寬有5.8公分，另刀背距刀尖約5.5
    公分至27.9公分有深0.2公分鋸齒外觀，整體刀刃長度為32
    公分，刀柄長為12公分，總長度為44公分」、「另一把丙○○作案時所持，為銀白色不銹鋼折疊式蝴蝶刀，屬單刃刀，
    刀尖相當銳利，刀刃長度為10公分，刀刃寬度為1.6公分，
    刀柄長為13.5公分，總長度為23.5公分」等情，有宜蘭縣警
    察局礁溪分局轄內發生江文和及陳雅婷遭殺害案現場勘察報
    告附卷可參。且江文和之遺骨及所著衣物，再經法務部法醫
    研究所法醫師鑑定之結果，認為：「(一)對死者死亡之看法：
    1.死者為一名成年男性，依據死者股骨及肱骨長度推測死者
    身高約在165公分左右。2.檢視之骨骸發現死者第二右肋骨
    前部及左肱骨前部下端有銳器切割痕，因骨骼腐敗不會造成
    切割痕，研判死者上述部位曾受銳器傷害。3.死者死亡時身
    穿長袖外套、毛衣及衛生衣，檢視上述衣物均發現胸部有三
    條疑似銳器造成之裂縫（右胸兩條，長度分別為2.5公分及
    3.5 公分、左胸一條，長度為4公分）；此外，在內衣左袖
    上有長約6公分之裂縫，而在毛衣及外套在相近位置上也可
    見裂縫，由於死者所穿衣物在發現裂縫的位置與發現死者骨
    骸切割痕位置接近，研判死者生前曾受銳器攻擊。4.在死者
    背部內衣發現有兩條裂縫，長度約為6公分，而在毛衣及外
    套之相近位置也發現一條長裂縫，研判死者背部也有可能受
    銳器攻擊。5.從死者衣物有裂開及骨骸有切割痕研判死者死
    因為銳器穿刺傷，其中最少有一刀進入右胸腔，造成第二右
    肋骨骨折，此外，左前上臂接近肘部有深層切割傷，造成左
    肱骨前部下端有銳器切割痕。6.依死者穿衣物研判死亡時間
    應在冬天，可能在94年底至95年初。(二)鑑定結果：死者為一
    名成年男性，死因為銳器穿刺傷，因傷及胸腔造成死亡，死
    亡方式應為他殺。」之事實，有法醫研究所（95）醫鑑字第
    1270號鑑定書及衣物採證相片62張、遺骨相驗相片18張在卷
    可稽。另陳雅婷之遺骨經法務部法醫研究所法醫師鑑定之結
    果，認為：「(一)對死者死亡之看法：1.依DNA基因型鑑定結
    果，死者為陳雅婷。2.所檢視之骨骸未見刀傷或骨折。3.死
    者死因雖然未能只從所見骨骸確定，但仍不排除死者生前曾
    遭扼殺或刀傷之可能，死因應配合司法調查結果而定。(二)鑑
    定結果：死者陳雅婷之屍體已呈骨骸化，所見骨骸未見骨折
    ，死因雖未能從所見得骨骸確定，但不排除死者生前曾遭扼
    殺或刀傷造成死亡。」之事實，有法醫研究所（95）醫鑑字
    第2017號鑑定書及遺骨相驗相片9張在卷可稽。被告二人能
    帶警員尋得陳雅婷之屍體，以及尋獲江文和、陳雅婷之手機
    ，適足佐證被告二人自白殺害江文和、陳雅婷之事實。依勘
    查結果及法務部法醫研究所鑑定書認定被害人江文和所穿著
    衣物之多處裂縫及其骨骸切割痕之位置，互相接近，足見被
    害人江文和應有兩種之銳器傷。至於陳雅婷之骨骸雖未見刀
    傷或骨折，但依法醫師鑑定結果，亦認為不排除死者生前曾
    遭扼殺或刀傷，且丙○○坦承持蝴蝶刀猛刺陳雅婷頸部，足
    可認定丙○○確有持持蝴蝶刀猛刺陳雅婷頸部，僅係未傷及
    骨頭而已，堪認被害人確遭二種以上之兇器所砍傷致死。綜
    上所述，被告甲○○所辯未持開山刀砍被害人江文和，共同
    被告丙○○所稱未看見甲○○砍江文和身體何部位，要屬避
    重就輕勾串迴護之詞，委無可採。
四、查頸部乃人體重要部位，其中之氣管為呼吸之管道，以繩索
    強力勒住頸部，足以使人窒息，致人於死；胸部有心臟、肺
    臟等人體重要器官，如遭利刃切割，有立即之生命危險；頸
    部有大動脈、氣管、主神經叢等重要器官，如遭利刃切割，
    亦有立即之生命危險，此均為眾所週知之常識，被告丙○○
    、甲○○對此自應有所認識，迺被告丙○○、甲○○二人竟
    先以麻繩勒住江文和、陳雅婷之頸部，並轉身揹起江文和、
    陳雅婷之身軀，嗣見江文和、陳雅婷無力抵抗後，放下渠二
    人之身軀於地面，再持續以繩索勒住江文和、陳雅婷之頸部
    ，且於見江文和、陳雅婷尚未斷氣仍在作垂死前之掙扎，遂
    再持鋒利之蝴蝶刀猛刺江文和之胸部要害三刀（造成江文和
    胸部第二右肋骨前部有銳器切割痕）、猛刺陳雅婷之頸部要
    害（未傷及骨頭），並將江文和、陳雅婷棄置於荒野中，江
    文和、陳雅婷二人因而死亡，被告二人共同殺害江文和、陳
    雅婷之事實均堪認定。
五、按95年7月1日修正生效施行之刑法第2條第1項規定「行為後
    法律有變更者，適用行為時之法律。但行為後之法律有利於
    行為人者，適用最有利於行為人之法律」，本件被告二人行
    為後，刑法第28條業於95年7月1日修正生效施行，刑法第56
    條則自同日刪除，經查：
  (一)修正前刑法第28條規定「二人以上共同實施犯罪之行為者，
    皆為正犯。」，修正後同法條則規定「二人以上共同實行犯
    罪之行為者，皆為正犯。」，依其修正理由所述，修正後之
    規定在於排除「陰謀共同正犯」、「預備共同正犯」，惟因
    本件被告二人共同犯罪之部分，均不屬於上開「陰謀共同正
    犯」、「預備共同正犯」之範疇，不論新、舊法均應論以共
    同正犯，對被告並無較有利或較不利之情形。
  (二)本件被告所犯二次殺人之犯行，若依刪除前之刑法第56條連
    續犯之規定，被告上開犯行，得論以連續殺人一罪。若依95
    年7月1日生效施行之刑法規定，於刪除連續犯規定後，被告
    所犯上開犯行，應分論併罰。是比較新舊法之結果，新法並
    非較有利於被告。
  (三)綜合上開新舊法比較之結果，顯然新法並非較有利於被告，
    依前揭刑法第2條第1項規定，本件即應適用行為時法即95年
    7月1日修正生效前之刑法規定，先予敘明。至於有關褫奪公
    權之部分，依從刑從屬於主刑之原則，自應一併適用95年7
    月1日修正生效前刑法第37條之規定。
六、核被告丙○○、甲○○之所為，均係犯刑法第271條第1項之
    殺人罪。被告二人間就上開殺人犯行，有犯意之聯絡及行為
    之分擔，為共同正犯。另被告二人先後二次殺人犯行，時間
    緊接，方法相同，觸犯構成要件相同之罪名，顯係基於概括
    犯意反覆為之，應依修正前刑法第56條連續犯之規定，論以
    一殺人罪，因法定本刑死刑、無期徒刑部分，依法不得加重
    ，僅就有期徒刑部分，加重其刑。再被告二人犯罪時間雖在
    96年4月24日之前，但其所犯為刑法第271條第1項殺人罪，
    不合中華民國96年減刑條例減刑之要件，故不予減刑，併此
    敘明。
七、原審對被告二人予以論罪科刑，固非無見，惟查：原判決理
    由欄一以原判決事實欄所載之犯罪事實，迭遽被告二人於警
    詢、偵訊及原審審理中坦承不諱，為其論罪證據之一，然被
    告甲○○警詢時否認持刀殺被害人江文和（見相字第一九九
    號卷第二四八、二五五、二五七頁）足見原判決上開理由之
    說明，與卷內資料不盡相符，容有判決理由矛盾之違法，檢
    察官上訴意旨以原審就被告二人量刑過輕等語；被告丙○○
    提起上訴指摘原審量刑過重；被告甲○○上訴否認有預謀殺
    人云云，檢察官及被告二人之上訴雖均無理由，惟原判決既
    有上開可議而無可維持，自應由本院予以撤銷改判。爰審酌
    被告丙○○之素行、智識程度；犯罪之動機、目的、手段；
    於行為時年已28歲，具有判斷是非善惡能力，竟僅因金錢糾
    紛，即主謀連續殺害被害人江文和、陳雅婷之生命，行為手
    段兇殘，目無法紀，視他人生命為螻蟻，對社會造成的衝擊
    甚大，任何具有良知之人見被害人如此慘狀，應均難以忍受
    ，而被害人家屬痛失至親，所受的心靈傷痛更難以回復，被
    告丙○○惡性非常重大；犯後雖已悔悟並坦承犯行，然迄未
    賠償被害人家屬之財產及精神上損害，未能取得被害人家屬
    之諒解等一切情狀，認為縱然對被告丙○○量處有期徒刑之
    最高刑度，猶不足以償其罪責，故量處無期徒刑，並宣告褫
    奪公權終身。再以公訴人雖具體求處被告丙○○死刑，惟死
    刑乃剝奪犯罪行為人之生命權，一經宣告確定及執行，即無
    回復可能，殺人者固往往惡性重大，然現今刑罰個別處遇制
    度非祇在滿足以往「以牙還牙」、「以眼還眼」之應報觀念
    ，尤重在其「教化」之功能，立法者既未將殺人罪之法定刑
    定為唯一死刑，而將無期徒刑、有期徒刑列為選科之刑罰，
    其目的即在賦予審判者能就個案情狀，審慎酌定，俾使尚有
    教化遷善可能之犯罪行為人保留一線生機。本件情形，被告
    丙○○固然連續殺害二條人命，手段兇殘，惡性十分重大，
    且尚未與被害人家屬達成和解，未能取得被害人家屬之諒解
    ，惟念及被告丙○○年僅28歲，前並無不良之犯罪紀錄，素
    行尚稱良好，現雖無資力賠償被害人家屬，然於到案後始終
    坦承犯行，並帶同警員尋獲被害人陳雅婷之屍骨及被害人江
    文和、陳雅婷所有之行動電話手機，並於偵、審中一度表明
    希望法院判決其死刑（見偵字第3773號卷第360頁、原審卷
    第20頁），顯見被告丙○○確已深自悔悟，其天良尚未全泯
    ，尚有教化遷善之可能，若處以極刑，雖或可消減被害人家
    屬心中怨恨，但仍難慰其內心悲痛，反之如予被告生機，或
    可以其餘生彌補被害人家屬損害，認尚無處以極刑，剝奪其
    生命權，使與人世永久隔絕之必要。另審酌被告甲○○之素
    行、智識程度；犯罪之動機、目的、手段；於行為時年已22
    歲，具有判斷是非善惡能力，其與被害人江文和、陳雅婷並
    無宿隙仇恨，竟任意聽命丙○○共同下手殺人，連續殺害二
    條人命，行為手段兇殘，目無法紀，視他人生命為螻蟻，對
    社會造成的衝擊甚大，惟其犯後業已坦承犯行，並於偵查中
    一度表明希望法院判處其死刑（見相字第199號卷第308頁）
    ，顯已深自悔悟，另並已賠償被害人家屬之財產及精神上損
    害（參見卷附之和解書2件），並當庭下跪向被害人家屬道
    歉懺悔，已取得被害人家屬之諒解等一切情狀，認為尚無如
    公訴人之具體求刑予以量處無期徒刑之必要，改量處有期徒
    刑十五年。又以被告丙○○、甲○○二人用以行兇之麻繩、
    開山刀、蝴蝶刀等物，並未據扣案，且上開物品於行兇後，
    即已丟棄滅失，經警帶同尋覓亦無法尋獲之事實，亦據被告
    二人供明在卷，是上開物品應已滅失，爰不另為沒收之宣告
    。
據上論斷，應依刑事訴訟法第369條第1項前段、第364條、第299
條第1項前段，現行刑法第2條第1項前段、第271條第1項，95年7
月1日修正生效前刑法第28條、第56條、第37條第1項，判決如主
文。
本案經檢察官呂光華到庭執行職務。
中　　華　　民　　國　　96　　年　　12　　月　　31　　日
　　　　　　　　　刑事第九庭審判長法　官  劉景星
  　　　　　　　　　　　　　　　　法  官  周盈文
        　　　　　　　　　　　　　法  官  吳啟民
以上正本證明與原本無異。
如不服本判決，應於收受送達後十日內向本院提出上訴書狀，其
未敘述上訴之理由者並得於提起上訴後十日內向本院補提理由書
（均須按他造當事人之人數附繕本）。
                                  書記官  江采廷
中　　華　　民　　國　　97　　年　　1 　　月　　3 　　日
附錄：本案論罪科刑法條全文
中華民國刑法第271條第1項。
殺人者，處死刑、無期徒刑或 10 年以上有期徒刑。
